---
title: "Poročilo pri predmetu Analiza podatkov s programom R"
author: "Tinkara Čadež"
output:
  html_document: default
  pdf_document:
    includes:
      in_header: lib/styles.sty
    latex_engine: xelatex
runtime: shiny
---

```{r setup, echo=FALSE, results='hide', message=FALSE, warning=FALSE}
knitr::opts_chunk$set(echo=FALSE, message=FALSE, warning=FALSE)

# Uvoz vseh potrebnih knjižnic
source("lib/libraries.r", encoding="UTF-8")
```

```{r rstudio, results='asis'}
# Izris povezave do RStudia na Binderju
source("lib/rstudio.r", encoding="UTF-8")
```

# Izbira teme

Analizirala bom rodnost oziroma število živorojenih otrok v Sloveniji in jo primerjava z ostalimi državami EU. Za zadnjih nekaj let bom za različne spremenjivke natančneje analizirala število živorojenih otrok v Sloveniji, nato pa za širše časovno obdobje primerjala samo število rojstev v Sloveniji v primerjavi z vsemi državami članicami EU.

# Obdelava, uvoz in čiščenje podatkov

```{r uvoz}
source("uvoz/uvoz.r", encoding="UTF-8")
```

Podatke sem pridobila na statističnem uradu Republike Slovenije in na Eurostatu. Večina jih je v obliki CSV, ena pa v obliki HTML. Podatki so shranjeni v šestih tabelah.

1. `Število rojenih v državah EU` - podatki o številu rojstev za vsako državo EU
  - `država` - spremenljivka: ime države (faktor),
  - `leto` - spremenljivka: leto v obdobju 2009-2018 (število),
  - `rojeni` - meritev: število živorojenih otrok v posamezni državi (število).
  
Tabela ni v obliki *tidy data*.

2. `St_rojenih_SLO_meseci` - podatki o številu rojstev za posamezne mesece v obdobju 2014-2018
  - `mesec` - spremenljivka: ime meseca (faktor),
  - `leto` - spremenljivka: leto v obdobju 2009-2018 (število),
  - `rojeni` - meritev: število živorojenih otrok v Sloveniji na določen mesec določenega leta (število).
  
Tabela ni v obliki *tidy data*.

3. `St_rojenih_SLO_dnevi` - podatki o številu rojstev za posamezne dneve v mesecih v obdobju 2014-2018
  - `mesec` - spremenljivka: ime meseca za leta 2009-2018 (faktor),
  - `dan` - spremenljivka: dan v mesecu (število),
  - `rojeni` - meritev: število živorojenih otrok v Sloveniji na določen dan določenega meseca v letih 2014-2018 (število).
  
Tabela ni v obliki *tidy data*.

4. `St_rojenih_SLO_obcine` - podatki o številu rojstev v statističnih regijah med letoma 2014 in 2018
  - `leto` - spremenljivka: leto v obdobju 2009-2018 (število),
  - `regija` - spremenljivka: ime statistične regije (faktor),
  - `rojeni` - meritev: število živorojenih otrok v statistični regije v določenem letu (število).
  
Tabela je v formatu HTML in ni v obliki *tidy data*.

5. `St_rojenih_SLO_matere` - podatki o številu rojstev med letoma 2014 in 2018 glede na starost in izobrazbo matere ter vrstni red rojstva
  - `starost` - spremenljivka: starostna skupina matere (faktor),
  - `izobrazba` - spremenljivka: stopnja izobrazbe matere (faktor),
  - `rojstvo` - spremenljivka: vrstni red rojstva (faktor),
  - `leto` - spremenljivka: leto v obdobju 2009-2018 (število),
  - `rojeni` - meritev: št živorojenih otrok glede na spremenljivke (število).
  
Tabela ni v obliki *tidy data*.

6. `St_rojenih_SLO_zveza` - podatki o številu rojstev med letoma 2014 in 2018 glede na zakonsko zvezo med staršema
  - `leto` - spremenljivka: leto v obdobju 2009-2018 (število),
  - `starost` - spremenljivka: starostna skupina matere (faktor),
  - `rojstvo` - spremenljivka: vrstni red rojstva (faktor),
  - `zveza` - spremenljivka: zveza med staršema - zakonska/zunajzakonska (faktor),
  - `rojeni` - meritev: št živorojenih otrok glede na spremenljivke (število).
  
Tabela ni v obliki *tidy data*.

**Opomba**: da bodo razpredelnice v obliki *tidy data*, bom morala odstraniti nekatere spremenljivke, ki niso bistvene za moj problem.

***

Spodnji graf prikazuje porazdelitev števila naselij v občinah.

```{r histogram, fig.align='center', fig.cap='Histogram števila naselij v občinah'}
ggplot(obcine, aes(x=naselja)) + geom_histogram() +
  ggtitle("Pogostost števila naselij") + xlab("Število naselij") + ylab("Število občin")
```

***

# Analiza in vizualizacija podatkov

```{r vizualizacija, results='hide'}
source("vizualizacija/vizualizacija.r", encoding="UTF-8")
```

Spodnji zemljevid prikazuje povprečno velikost družine za vsako občino.

```{r zemljevid, fig.align='center', fig.cap='Zemljevid povprečnega števila otrok v družini'}
tm_shape(merge(zemljevid, povprecja, by.x="OB_UIME", by.y="obcina")) +
  tm_polygons("povprecje", title="Povprečje") +
  tm_layout(title="Povprečno število otrok v družini")
```

***

# Napredna analiza podatkov

```{r analiza}
source("analiza/analiza.r", encoding="UTF-8")
```

Spodnji graf prikazuje povezavo med številom naselij in površino občine.

```{r graf, fig.align='center', fig.cap='Povezava med številom naselij in površino občine'}
ggplot(inner_join(obcine, data.frame(obcina=names(skupine),
                                     skupina=factor(skupine)), by="obcina")
, aes(x=povrsina, y=naselja, color=skupina, size=prebivalci/1000)) + geom_point() +
  ggtitle("Število naselij glede na površino občine") +
  xlab(expression("Površina (km"^2 * ")")) + ylab("Št. naselij") +
  guides(color=guide_legend(title="Skupina"),
         size=guide_legend(title="Prebivalci (* 1000)"))
```

***

```{r shiny}
shinyAppDir("shiny", options=list(width="100%", height=600))
```
