---
title: "Poročilo pri predmetu Analiza podatkov s programom R"
author: "Tinkara Čadež"
output:
  html_document: default
  pdf_document:
    includes:
      in_header: lib/styles.sty
    latex_engine: xelatex
runtime: shiny
---

```{r setup, echo=FALSE, results='hide', message=FALSE, warning=FALSE}
knitr::opts_chunk$set(echo=FALSE, message=FALSE, warning=FALSE)

# Uvoz vseh potrebnih knjižnic
source("lib/libraries.r", encoding="UTF-8")
```

```{r rstudio, results='asis'}
# Izris povezave do RStudia na Binderju
source("lib/rstudio.r", encoding="UTF-8")
```

# Izbira teme

Analizirala bom rodnost oziroma število živorojenih otrok v Sloveniji in jo primerjava z ostalimi državami EU. Za zadnjih 10 let bom za različne spremenjivke natančneje analizirala število živorojenih otrok v Sloveniji (osredotočila se bom predvsem na rojstva glede na regije, mesec in dan rojstva), nato pa za širše časovno obdobje primerjala samo število rojstev v Sloveniji v primerjavi z evropskimi državami.

# Obdelava, uvoz in čiščenje podatkov

```{r uvoz}
source("uvoz/uvoz.R", encoding="UTF-8")
```

Podatke sem pridobila na statističnem uradu Republike Slovenije in na Eurostatu. Večina jih je v obliki CSV, ena pa v obliki HTML. Urejeni podatki so shranjeni v štirih tabelah.

1. `evropa` - podatki o številu rojstev za evropske države
  - `drzava` - spremenljivka: ime države (niz),
  - `leto` - spremenljivka: leto v obdobju 2009-2018 (število),
  - `rojeni` - meritev: število živorojenih otrok v posamezni državi (število).
  
Prvi graf podaja osnovni pogled v število živorojenih otrok v evropskih državah za obravnavano obdobje (ponekod so vidne luknje, saj podatki niso bili na voljo).

```{r graf3, fig.align='center'}
evropa %>%
  ggplot(aes(x=leto, y=rojeni, group=drzava, color=drzava)) +
  geom_point() +
  ggtitle("Število živorojenih otrok v evropskih državah med letoma 2009 in 2018") +
  xlab("leto") +
  ylab("število živorojenih otrok")
```

Sledi malo lepši prikaz, a le za leto 2018.

```{r graf4, fig.align='center'}
evropa %>%
  filter(leto==2018) %>%
  ggplot(aes(x=rojeni, y=drzava)) +
  geom_bar(stat="identity") +
  ggtitle("Število živorojenih otrok v evropskih državah leta 2018") +
  xlab("število živorojenih otrok") +
  ylab("država")
```

**Ugotovitve**: Tu so podatki predstavljeni zelo nepregledno (zaradi velikega števila le-teh). V nadaljevanju bom poiskala čimboljši način za vizualizacijo tovrstnih podatkov.

2. `meseci` - podatki o številu živorojenih otrok po mesecih v obdobju 2009-2018 za Slovenijo
  - `leto` - spremenljivka: leto v obdobju 2009-2018 (število),
  - `mesec` - spremenljivka: ime meseca (niz),
  - `rojeni` - meritev: število živorojenih otrok v Sloveniji na določen mesec določenega leta (število).

3. `dnevi` - podatki o številu živorojenih otrok po dnevih v mesecih v obdobju 2014-2018 za Slovenijo
  - `leto` - spremenljivka: leto v obdobju 2009-2018 (število),
  - `mesec` - spremenljivka: zaporedna številka meseca (število),
  - `dan` - spremenljivka: dan v mesecu (število),
  - `rojeni` - meritev: število živorojenih otrok v Sloveniji na določen dan določenega meseca v letih 2009-2018 (število).
  
4. `regije` - podatki o številu živorojenih otrok po statističnih regijah med letoma 2009 in 2018 za Slovenijo
  - `leto` - spremenljivka: leto v obdobju 2009-2018 (število),
  - `regija` - spremenljivka: ime statistične regije (niz),
  - `rojeni` - meritev: število živorojenih otrok v statistični regiji v določenem letu (število).

V naslednjem grafu je po letih prikazano število živorojenih otrok v statističnih regijah Slovenije.

```{r graf1, fig.align='center'}
regije %>%
  ggplot(aes(x=leto, y=rojeni, fill=regija)) +
  geom_bar(stat="identity", position=position_dodge(width=0.5)) + 
  ggtitle("Število živorojenih otrok po statističnih regijah med letoma 2009 in 2018") +
  xlab("leto") +
  ylab("število živorojenih otrok") +
  labs(fill="Statistična regija") +
  scale_fill_brewer(palette="Set3")
```

Sledi še mnogo bolj pregleden graf, ki prikazuje enake podatke, a le za leto 2018.

```{r graf2, fig.align='center'}
regije %>%
  filter(leto==2018) %>%
  ggplot(aes(x=rojeni, y=regija)) +
  geom_bar(stat="identity") +
  ggtitle("Število živorojenih otrok po statističnih regijah leta 2018") +
  ylab("statistična regija") +
  xlab("število živorojenih otrok")
```

**Ugotovitve**: Tako veliko količino podatkov je težko prikazati na razumljiv in pregleden način. Ugotoviti moram še, kako bolje "nadzorovati" vrednosti, ki so izpisane na posameznih oseh. Trenutni grafi služijo bolj osnovnemu pregledu.





***

# Analiza in vizualizacija podatkov

***

# Napredna analiza podatkov

***
